【裁判字號】    97,交聲,332
【裁判日期】    970311
【裁判案由】    違反道路交通管理處罰條例聲明異議
【裁判全文】
臺灣臺北地方法院交通事件裁定         97年度交聲字第332號
原處分機關  臺北市交通事件裁決所
異  議  人
即受處分人  甲○○
                      樓
上列異議人即受處分人因違反道路交通管理處罰條例案件，對於
臺北市交通事件裁決所於97年1月4日所為之處分（原處分案號：
北市裁四字第裁22-1AB800446號）聲明異議，本院裁定如下：
    主    文
原處分撤銷。
甲○○汽車駕駛人，在設有禁止停車標誌之處所停車，處罰鍰新
臺幣陸佰元。
    理    由
一、按道路交通管理處罰條例所稱之「車輛」，係指在道路上以
    原動機行駛之汽車（包括機器腳踏車）或以人力、獸力行駛
    之車輛；道路交通安全規則所稱之「汽車」，係指在道路上
    不依軌道或電力架線而以原動機行駛之車輛（包含機器腳踏
    車），道路交通管理處罰條例第3條第8款、道路交通安全規
    則第2條第1項第1款有明文規定。次按在設有禁止停車標誌
    、標線之處所不得停車，道路交通安全規則第112條第1項第
    4款定有明文。又汽車駕駛人停車時，在設有禁止停車標誌
    、標線之處所停車者，處新臺幣（下同）600元以上1,200元
    以下罰鍰，道路交通管理處罰條例第56條第1項第4款亦有明
    定。
二、本件原處分機關即臺北市交通事件裁決所以異議人即受處分
    人甲○○所有之車牌號碼BCA—861號重型機車，於民國95
    年9月28日上午10時9分許，在臺北市○○路○段設有禁止停
    車標誌之處所停車，適為臺北市停車管理處值勤人員以科學
    儀器相機取得證據資料之相片後逕行舉發，嗣受處分人未於
    應到案日期即96年10月31日前繳納罰鍰或陳述意見，原處分
    機關乃逕依上開道路交通管理處罰條例第56條第1項第4款及
    違反道路交通管理事件統一裁罰基準表等規定，裁處異議人
    罰鍰1,200元，合先敘明。
三、異議人聲明異議意旨略以：道路交通管理處罰條例第8 條第
    2 項規定：「前項處罰於裁決前，應給予當事人陳述意見的
    機會」，同條例第9 條亦規定：「本條例所定罰鍰之處罰，
    行為人接獲違反道路交通管理事件通知單後，於15日內得不
    經裁決，逕依第92條第3 項之罰鍰基準規定，向指定之處所
    繳納罰鍰結案；不服舉發事實者，應於15日內，向處罰機關
    陳述意見；其不依通知所定期限前往指定處所聽候裁決，且
    未依規定期限繳納罰鍰結案，或像處罰機關陳述意見者，處
    罰機關得逕行裁決之」。惟異議人並未接獲違反道路交通管
    理事件通知單，自無法「不經裁決，逕依第92條第3 項之罰
    鍰基準，繳納結案」，更無法「不服舉發事實者，應於15日
    內，向處罰機關陳述意見」。臺北市交通事件裁決所未查明
    實況即逕行裁決，顯已剝奪異議人「自行繳納結案」與「陳
    述意見」之權利裁決程序違法甚明，且裁決所迄今未提出其
    所謂「聲明人違規之照片」，為此聲明異議，請求撤銷原處
    分等語。
四、經查：
  (一)按汽車駕駛人違規停車而駕駛人不在場，當場不能或不宜攔
    截製單舉發者，得以固定或非固定式科學儀器取得證據資料
    證明其行為違規，記明車輛牌照號碼、車型等可資辨明之資
    料，以汽車所有人為被通知人製單舉發，此見道路交通管理
    處罰條例第7 條之2 第1 項第7 款、第2 項第4 款、第4 項
    規定即明。次按交通管理處罰條例第85條第1 項規定：「本
    條例之處罰，受舉發違反道路交通管理事件之受處罰人，認
    為受舉發之違規行為應歸責他人者，應於舉發違反道路交通
    管理事件通知單應到案日期前，檢附相關證據及應歸責人相
    關證明文件，向處罰機關告知應歸責人，處罰機關應即另行
    通知應歸責人到案依法處理。逾期未依規定辦理者，仍依本
    條例各該違反條款規定處罰」；又違反道路交通管理事件統
    一裁罰基準及處理細則（下稱「處理細則」）第36條亦規定
    ：「本條例之處罰，受舉發違反道路交通管理事件之被通知
    人，認為受舉發之違規行為應歸責他人者，應於通知單記載
    之應到案日期前，檢附相關證據及足資辨識、通知應歸責人
    之證明文件，向處罰機關告知應歸責人，處罰機關應即另行
    通知應歸責人到案依法處理。逾期未依規定辦理者，仍依本
    條例各該違反條款規定處罰」。故違規之汽車駕駛人為警當
    場攔停者，處罰機關固應對該汽車駕駛人為處罰，惟舉發機
    關倘非當場攔停，而係以科學儀器（如照相機或測速器）取
    得違規證據資料逕行舉發者，此際舉發機關僅得對汽車所有
    人掣單舉發，如經舉發之汽車所有人認為受舉發之違規行為
    應歸責他人者，應於舉發違反道路交通管理事件通知單所載
    應到案日期前，檢附相關證據及應歸責人相關證明文件，向
    處罰機關告知應歸責人，處罰機關應即另行通知應歸責人到
    案依法處理，處罰該應歸責人，如被舉發之汽車所有人未於
    應到案日期前到案，或雖於應到案日期前到案，而未告知實
    際之應歸責人者，處罰機關仍應依道路交通管理處罰條例第
    85條第1 項、處理細則第36條之規定，處罰車輛所有人。本
    件異議人甲○○為BCA-861 號重型機車之所有人，有該車之
    車籍資料附卷可參，且異議人並未於應到案日期前到案或告
    知實際之應歸責人，是原處分機關仍以機車所有人即異議人
    為處罰對象，合先敘明。
  (二)異議人所有之車牌號碼BCA-861 號重型機車，於民國96年9
    月28日上午10時9 分許，在臺北市○○路○ 段設有禁止停車
    標誌之處所停車之違規事實，有BCA-861 號重型機車之違規
    查詢報表、採證照片1 紙等在卷可證，且異議人之違規停車
    地點與其住所地皆係位於臺北市○○路○ 段，故異議人之違
    規行為堪以認定。
  (三)按處理違反道路交通管理事件，有關文書送達之程序，依行
    政程序法之規定；送達由行政機關自行或交由郵政機關送達
    ；送達，於應受送達人之住居所、事務所或營業所為之；於
    應送達處所不獲會晤應受送達人時，得將文書付與有辨別事
    理能力之同居人、受僱人或應送達處所之接收郵件人員，違
    反道路交通管理事件統一裁罰基準及處理細則第5 條，行政
    程序法第68條、第72條第1 項前段、第73條第1 項分別定有
    明文。查前揭舉發違反道路交通管理事件通知單係於96年10
    月4 日寄送至車籍登記地址「臺北市○○區○○街160 巷23
    弄11號5 樓」，而由該址現住戶林昊代收後不慎遺失等情，
    有臺北市停車管理處書函、傳真查詢國內掛號郵件查單、掛
    號郵件簽收清單等在卷可稽；又依本院查詢異議人、上開車
    籍登記地址之全戶戶籍資料結果顯示，異議人自93年9 月27
    日即遷入「臺北市○○區○○路3 段111 巷12之1 號2 樓」
    ，且無任何資料足資證明舉發通知單收受人「林昊」，即為
    受處分人之同居人、受雇人或依法應送達處之接收郵件人員
    ，故異議人辯稱其未收到舉發通知單應為真實。本件舉發通
    知單尚未依行政程序法之規定合法送達異議人，實難要求異
    議人於法定期限內繳納罰款，原處分機關於97年1 月4 日即
    逕行裁處異議人最高額之罰鍰，於法尚有未合。
五、綜上所述，異議人確有在前揭時、地，將其所有重型機車於
    設有禁行停車標誌之處所停車之違規行為，惟原舉發機關之
    舉發通知單送達過程既有可議，並致異議人喪失於收受前開
    通知單後15日內自動依最低額繳納罰鍰之利益，應認本件異
    議為有理由，爰撤銷原處分，依道路交通管理處罰條例第56
    條第1 項第4 款規定，改諭知異議人處最低額罰鍰600 元，
    以資適法。
六、據上論斷，應依道路交通案件處理辦法第20條前段，裁定如
    主文。
中    華    民    國    97    年    3     月    11    日
                              交通法庭法  官  林孟皇
本正本證明與原本無異。
如不服本裁定，應於送達後5日內向本院提出抗告狀。
                                      書記官  宋德華
中    華    民    國    97    年    3     月    11    日


司法院資訊處製作；財團法人民間司法改革基金會備份。
